臺灣宜蘭地方法院民事判決　　　　　　　 95年度訴字第286號
原　　　告　甲○○
訴訟代理人　林正欣律師
被　　　告　乙○○
訴訟代理人　黃憲男律師
上列當事人間拆屋還地事件，本院於96年8月1日言詞辯論終結，
判決如下：
    主  文
被告應將坐落宜蘭縣羅東鎮○○段一三五六地號土地及一三五六
之一地號土地上，如附圖所示編號Ｇ部分面積零點零零零零壹柒
公頃之鐵皮頂及編號Ｉ部分面積零點零零零參柒壹公頃之磚造鐵
皮頂拆除，將土地返還原告。
原告其餘之訴駁回。
訴訟費用由被告負擔百分之二，餘由原告負擔。
本判決第一項於原告以新台幣貳萬參仟元供擔保後，得假執行。
但被告如以新台幣柒萬元預供擔保，得免為假執行。
原告其餘假執行之聲請駁回。
    事實及理由
一、本件原告原起訴請求被告應將坐落宜蘭縣羅東鎮○○段1353
    、1354地號土地上之地上建物拆除後返還土地，嗣於本院審
    理時，追加請求被告就同段1356、1356-1地號土地（連同上
    述1353、1354地號土地，以下均簡稱系爭土地）之地上建物
    拆除後返還土地，業經被告同意訴之追加，依照民事訴訟法
    第255條第1項第1 款規定，應予准許。又原告於起訴後，撤
    回如宜蘭縣羅東地政事務所土地複丈成果圖（即附圖）所示
    編號H部分面積0.000614 公頃之磚造鐵皮頂之拆屋還地請求
    ，核屬民事訴訟法第255條第1項第3 款減縮應受判決事項聲
    明之情形，亦應予以准許。
二、原告起訴主張：系爭土地及同段1355地號土地原本均為原告
    所有，兩造先前曾就系爭1353地號土地（其中面積43.8平方
    公尺）、1354地號土地及同段1355地號土地（其中面積52.2
    平方公尺），合計面積約246 平方公尺部分成立不定期租賃
    契約關係（以下簡稱系爭租約），被告並在其上建有門牌號
    碼宜蘭縣羅東鎮○○路148 號之建物（以下簡稱系爭建物）
    。嗣兩造間因土地租金糾紛，經鈞院以76年度訴字第427 號
    給付租金事件成立和解在案，被告願給付原告新臺幣（下同
    ）2 萬元，並自民國76年起每年底按年給付21,000元。詎被
    告於和解成立後，依約定至94年底應給付346,235 元，然被
    告僅給付196,000元，尚積欠150,235元，原告於95年8 月23
    日催告被告給付積欠之租金，被告置之不理，被告積欠租金
    之總額已達2 年以上，原告再於95年9月4日通知終止租約，
    並限期被告拆屋還地，被告仍置之不理，其已構成無權占有
    ，經鈞院囑託地政機關實地測量後並發現被告無權占有之原
    告土地尚包括系爭1356、1356-1地號土地，爰依據民法第45
    5條之規定及民法第767條規定之物上請求權法律關係，請求
    被告拆屋還地等語。並聲明：（一）被告應將系爭土地上之
    系爭建物即宜蘭縣羅東地政事務所土地複丈成果圖（即附圖
    ）所示編號A部分面積0.000220公頃之鐵皮屋；編號B部分面
    積0.003871公頃之磚造鐵皮頂；編號C部分面積0.000326 公
    頃之鐵皮屋；編號D部分面積0.012647 公頃之磚造鐵皮頂；
    編號E部分面積0.000588公頃之鐵皮頂；編號F部分面積0.00
    1520公頃之鐵皮頂；編號G部分面積0.000017 公頃之鐵皮頂
    ；編號I部分面積0.000371 公頃之磚造鐵皮頂拆除，將土地
    返還原告；（二）願供擔保，請准宣告假執行。
三、被告則以：系爭建物乃被告於63年7 月間，向原告之父陳榮
    松所購買，並約定系爭1353地號土地（重測前為十六份段94
    -13地號）、1354地號土地（重測前為十六份段94-2 地號）
    及同段1355地號土地（重測前為十六份段94-14地號）3筆土
    地以不定期租賃方式租予被告使用，面積合計310 平方公尺
    ，嗣原告於67年10月間經本院拍賣取得上開土地，仍由原告
    之父陳榮松收取租金，至陳榮松於70年11月間去世後，原告
    於71年間即開始拒收租金，原告曾訴請被告拆屋還地，經鈞
    院認定兩造間有不定期租賃契約關係存在而敗訴，嗣後原告
    提起給付租金訴訟，經鈞院76年度訴字第427 號達成和解，
    被告隨即依照和解內容給付租金，原告稱被告未給付和解內
    容第1項之2萬元及76年租金之21,000元，均屬不實。嗣於78
    年間，因被告承租之同段1355地號土地經道路徵收及原告占
    用系爭1353地號土地等問題，致被告租地使用範圍減縮，被
    告於78年間即通知原告前來鑑界租地範圍，未獲原告置理，
    79年8 月間，土地重劃完成，被告再次通知原告鑑界，但原
    告仍不理會，被告因租地面積尚餘多少不清楚，租金數額無
    法確定，才以粗估重劃後土地使用約30餘坪，自78年至82年
    間，按每年租金7,000 元，以存證信函寄送匯票給付原告並
    表明願意多退少補，再於83年至94年間，逐年以郵局存證信
    函寄送匯票10,000元予原告，並無原告所稱欠繳租金達2 年
    以上總額之情形，另原告請求之租金包括已逾5 年消滅時效
    之租金，被告提出時效抗辯，即無積欠之問題，原告先前對
    於被告請求鑑界均不理會，遲至95年8 月後始催告被告欠繳
    租金及終止租約，期間被告因中風行動不便，曾由女兒先向
    原告委託之律師表示無法及時處理，是原告之催告未給予相
    當期限，顯不合法，其終止租約亦不生效果，況原告之父陳
    榮松與被告於63年間簽訂系爭租約，原告於67年向法院標得
    系爭土地，依照土地法第104 條規定，被告為基地承租人，
    依法有優先承買權，當時未通知被告是否優先承買，逕將之
    出賣予原告，該買賣契約不得對抗被告，對被告而言，原告
    並非系爭土地所有權人，原告對被告主張拆屋還地，無受法
    律保護之利益等語，資為抗辯。並聲明：（一）原告之訴及
    假執行之聲請均駁回；（二）如受不利判決，願供擔保請准
    免為假執行。
四、兩造不爭執之事實：
（一）系爭土地均為原告所有。如附圖所示系爭建物即編號A 部
      分面積0.000220公頃之鐵皮屋；編號B 部分面積0.003871
      公頃之磚造鐵皮頂；編號C部分面積0.000326 公頃之鐵皮
      屋；編號D部分面積0.012647公頃之磚造鐵皮頂；編號E部
      分面積0.000588公頃之鐵皮頂；編號F 部分面積0.001520
      公頃之鐵皮頂；編號G 部分面積0.000017公頃之鐵皮頂；
      編號I部分面積0.000371 公頃之磚造鐵皮頂，均為被告所
      占有使用並有事實上處分權。
（二）兩造前曾就系爭1353、1354地號土地及同段1355地號土地
      成立不定期租賃契約關係。
（三）兩造曾就系爭1353、1354地號土地及同段1355地號土地租
      金給付事件，經本院76年度訴字第427 號達成和解，和解
      內容第1項載明被告願給付原告2 萬元，第2項載明被告願
      自76年起，每年底按年給付原告21,000元。
（四）同段1355地號土地，面積87平方公尺，於79年3 月全部被
      徵收為道路用地。
（五）被告於80年12月31日給付租金21,000元；82年12月23日給
      付租金14,000元；83年12月30日給付租金10,000元；85年
      2月23日給付租金10,000元；86年1月18日給付租金10,000
      元；89年1 月24日給付租金10,000元；89年12月19日給付
      租金10,000元；90年12月14日給付租金10,000元；91年12
      月10 日給付租金10,000元；92年12月25日給付租金10,00
      0元；93年12月28日給付租金10,000 元；94年12月15日給
      付租金10,000元。
（六）原告於95年8 月23日發函催告被告給付欠租；95年9月4日
      發函終止租約。
（七）如附圖所示編號J 部分面積0.002281公頃之圍牆內空地，
      自92年間起，由原告興建圍牆而使用迄今，現況均未變更
      。
五、本件之爭點：
    經兩造同意後，本件之爭點整理如下述項目：（一）兩造間
    就系爭1353、1354地號土地所成立之不定期租賃關係，租賃
    面積為何？（二）被告應給付租金數額為何？（三）被告是
    否欠繳租金之總額已達兩年以上？（四）原告是否合法終止
    系爭租約？（五）原告依照物上請求權之法律關係請求拆屋
    還地，是否有理由？以下即分別予以說明：
（一）兩造間就系爭1353、1354地號土地所成立之不定期租賃關
      係，租賃面積為何？
  １  查兩造間前曾因本院76年度訴字第427 號給付租金事件，
      達成和解在案，經本院調閱上開卷宗，該卷宗資料業已銷
      毀，此有本院檔案清冊乙份在卷可參，先予敘明。被告主
      張與原告就系爭1353、1354地號土地（重測前為十六份段
      94-13、94-2 地號）及同段1355地號土地（重測前為十六
      份段94-14地號），原本之租賃面積範圍合計為310平方公
      尺等語，此有被告提出原告於76年間就給付基地租金事件
      之聲請調解狀及起訴狀繕本記載之內容為證，堪予採信。
  ２  原告雖主張系爭租約原本租賃範圍僅有246 平方公尺，並
      辯稱上開聲請調解狀及起訴狀繕本僅係記載系爭1353、13
      54地號土地及同段1355地號土地面積合計為310 平方公尺
      而已，並非表示系爭租約之面積即為310 平方公尺云云。
      然查：原告主張系爭租約原本之租賃範圍為246 平方公尺
      ，並未舉證以實其說，且依照其於76年間聲請調解狀及起
      訴狀繕本之記載，均係主張：以上土地3筆，計面積0.031
      0 公頃（約90餘坪）由被告向原告之家父陳榮松租用等語
      。依其文義，顯然係指租用範圍包括3筆土地合計面積310
      平方公尺之意。且從起訴狀繕本上，可知其訴之聲明請求
      被告自76年起按年給付原告基地租金為21,700元，並載明
      其租金計算方式係以土地公告地價每平方公尺1,000 元，
      乘以面積310平方公尺，等於310,000元，乘以7%等於21,7
      00元，已詳列其租金請求之計算方式係以面積310 平方公
      尺為標準，實非原告所稱僅是單純陳述上述3 筆土地面積
      之總和而已。原告前後之主張歧異，當以76年間當時原本
      之主張較接近真實。況經本院訊問原告所主張系爭租約面
      積之依據？原告稱係以目前被告之系爭建物占用系爭土地
      之面積予以估算246平方公尺，但不包括如附圖所示G、H
      、I 部分等語。是原告於本件起訴主張系爭租約原本之租
      賃範圍僅有246平方公尺云云，自難採信。
  ３  原屬系爭租約範圍之1355地號土地，嗣於79年3 月28日經
      宜蘭縣政府辦理徵收並取得所有權，此有該土地登記謄本
      附卷可參。按土地徵收，係基於國家公權力所為強制性之
      行政處分，如徵收之土地原有租賃關係存在者，即因徵收
      而終止，被徵收者之權利亦歸消滅（最高法院71年度台上
      字第1965號判決意旨參照）。要言之，土地徵收者，為國
      家等公法人原始取得土地之所有權，原本土地上之權利，
      除依相關規定辦理補償以外，隨同徵收而消滅。故兩造間
      系爭租約之範圍原本雖包括1355地號土地在內，但因該土
      地遭到徵收，解釋上該土地自徵收後即非屬系爭租約之範
      圍。從而，系爭租約嗣後僅存在於賸餘之系爭1353、1354
      地號土地上而已，其面積合計為223 平方公尺，堪予認定
      。
（二）被告應給付租金數額為何？
  １  查兩造先前於76年度訴字第427 號給付租金事件，於76年
      11月26日達成之和解內容，係以原系爭租約包括系爭1353
      、1354地號土地及同段1355地號土地之面積合計310 平方
      公尺為計算依據，已如前述，除該和解筆錄第1項所載之2
      萬元以外，其餘按年給付之租金額21,000元，按系爭租約
      之面積310平方公尺之比例計算，每平方公尺單價約為67.
      74元（小數點後3位以4捨5入計算）。則扣除79年3月28日
      經宜蘭縣政府辦理徵收並取得所有權之1355地號土地面積
      後，系爭租約之面積尚餘223 平方公尺，按上開每平方公
      尺之單價計算，每年租金額約為15,106元（元以下4捨5入
      ，以下均同），故參照和解筆錄之內容按比例計算，被告
      自79年4月起按年給付原告之租金數額應為15,106 元，在
      此之前，仍應按原和解筆錄之內容給付。除和解筆錄第1
      項之2萬元以外，76、77、78年度仍應每年給付21,000 元
      ，79年1月至3月則按年度租金比例計算為5,250元，79年4
      月至12月按面積減少後比例計算之租金為11,330元，80年
      至94年每年15,106元。則被告應給付之租金數額包括和解
      筆錄第1項之2萬元及嗣後每年應給付之租金數額合計為32
      6,170元。
  ２  原告雖主張上述1355地號土地，原本僅有52.2平方公尺之
      部分，係出租予被告，故承租246平方公尺扣除52.2 平方
      公尺後，尚餘191.72平方公尺，按被徵收減少之比例計算
      ，每年租金數額為16,380元云云，然原告主張之系爭租約
      面積已屬有誤，詳如前述，又未證明1355地號土地原本僅
      出租52.2平方公尺之部分而已，則其提出之租金數額計算
      方式自屬未洽，不足為採。
  ３  另被告主張原告占用屬於系爭租約範圍之系爭1353地號土
      地部分，經本院於95年12月1 日現場履勘囑託地政機關測
      量系爭建物時，原告確有占用1353地號土地如附圖所示編
      號J 部分面積0.002281公頃之圍牆內空地，此有土地複丈
      成果圖（即附圖）乙份在卷可憑，且兩造均不爭執該部分
      土地自92年間起，即由原告興建圍牆而使用迄今，現況均
      未變更之事實，故至少自92年間起，被告就系爭租約所使
      用之面積即減少了22.81 平方公尺。原告雖否認該部分屬
      於系爭租約範圍，然系爭租約原本即包括系爭1353地號土
      地全部在內，詳如前述，兩造既未另行合意變更系爭租約
      之範圍，自不容原告片面否認，此部分係原告違反了民法
      第423 條規定出租人之租賃物交付及保持義務。被告主張
      其於92年間曾經向羅東鎮公所提出檢舉書表示反對原告占
      有使用上開部分，此有被告提出之檢舉書乙份附卷可參，
      原告亦不否認兩造於92年間即就原告使用系爭1353地號土
      地之部分發生爭執，則被告自92年起就該部分自得拒絕給
      付租金。參照前述原本約定租金每平方公尺單價約為67.7
      4 元之標準計算，被告自92年起每年得拒絕給付之租金額
      為1,545元，故92年至94年間共得拒絕給付之租金額為4,6
      35元。
（三）被告是否欠繳租金之總額已達兩年以上？
  １  查被告業已給付和解筆錄第1項所載之2萬元、76年度之租
      金21,000元；78年至80年之租金每年7,000 元合計21,000
      元；81年至82年之租金每年7,000元合計14,000 元；83年
      至94年之租金每年1萬元合計12萬元，上述金額總計196,0
      00元之事實，此有被告提出之匯票、存證信函及掛號回執
      聯等資料為證，原告對此亦無爭執，堪信屬實。
  ２  被告自兩造成立和解後，應給付之金額包括和解筆錄第1
      項之2萬元及嗣後每年應給付之租金數額合計為326,170元
      ，已如前述，扣除被告得拒絕給付之4,635元後，則為321
      ,535 元。而被告先前業已給付包括和解筆錄第1項所載之
      2萬元及歷年之租金額合計為196,000元，尚餘125,535 元
      未予給付，顯逾目前被告應給付之兩年租金總額27,122元
      [ 計算式為：(15,106-1,545)×2=27,122 ]。故被告欠繳
      之租金總額，從形式而言，已達兩年以上之事實，堪予認
      定。
（四）原告是否合法終止系爭租約？
  １  按租用建築房屋之基地，承租人積欠租金額，除以擔保現
      金抵償外，達二年以上時，出租人得收回基地；又承租人
      租金支付有遲延者，出租人得定相當期限，催告承租人支
      付租金，如承租人於其期限內不為支付，出租人得終止契
      約；租用建築房屋之基地，遲付租金之總額，達二年之租
      額時，適用前項之規定，土地法第103條第4款及民法第44
      0條第1、3 項分別定有明文。又定期催告承租人支付租金
      之方式，得於訴訟上或訴訟外為之，雖不拘泥於形式，但
      應明白、確實，以使受催告人能明白知悉催告之內容，而
      得為履行，始得謂為合法之催告。雖出租人限期催告承租
      人支付欠租，其催告租金額超過承租人應付之金額時，僅
      超過部分不發生效力，並非該催告全不發生效力（最高法
      院66年台上字第124 號判例意旨參照）。惟若出租人之催
      告內容就租賃之面積、租金之計算方式及租金繳納之情形
      均有錯誤，承租人無從履行時，該錯誤之內容應構成催告
      之瑕疵，即不得認為已有合法之催告，並據以終止租約。
  ２  查本件原告之催告內容，關於系爭租約之範圍記載為246
      平方公尺，已屬可議，其計算租金方式也有疑義，就被告
      已繳付租金之情況亦多所謬誤，此有原告提出之95年8 月
      23日之郵局存證信函乙份在卷可參，客觀上無從期待被告
      能按催告內容記載之租金額予以繳納，其催告內容有重大
      之瑕疵，本院認為非屬合法之催告。況行使權利，履行義
      務，應依誠實及信用方法，為民法第148條第2項所明文。
      本件被告早於79年間起，已就被徵收之1355地號土地劃為
      道路用地後，多次通知原告協同鑑界確定繳付之地租，此
      有被告提出之存證信函資料附卷可證，而至少於92年間，
      被告亦已就屬於系爭租約範圍內之系爭1353地號遭原告占
      用興建圍牆之事，與原告發生糾紛，兩造原本約定之系爭
      租約內容與客觀上之實際情形顯已發生變動，原告遲未與
      被告協商處理系爭租約之範圍及租金額之問題，卻於95年
      8 月23日逕行以內容有上述瑕疵之郵局存證信函催告被告
      繳付租金，其行使權利實屬違反前述誠實信用原則。則原
      告嗣後以被告未依催告之期限，遲延繳納租金總額已達2
      年以上為由，而終止系爭租約，難謂為合法終止租約。
（五）原告依照物上請求權之法律關係請求拆屋還地，是否有理
      由？
      查原告就系爭租約範圍之系爭1353、1354地號土地，並未
      合法終止租約，已如前述，被告占有使用系爭1353、1354
      地號土地，仍屬有權占有，原告依據物上請求權之法律關
      係，請求被告就如附圖所示編號A部分面積0.000220 公頃
      之鐵皮屋；編號B部分面積0.003871 公頃之磚造鐵皮頂；
      編號C部分面積0.000326公頃之鐵皮屋；編號D部分面積0.
      012647公頃之磚造鐵皮頂；編號E部分面積0.000588 公頃
      之鐵皮頂；編號F部分面積0.001520 公頃之鐵皮頂予以拆
      除後返還占用之土地，並無理由。惟如附圖所示編號G 部
      分面積0.000017公頃之鐵皮頂及編號I 部分面積0.000371
      公頃之磚造鐵皮頂，既屬逾越系爭租約範圍之部分，被告
      又未能舉證證明其有合法之權源占有使用上開部分之土地
      ，自屬無權占有，是原告依據物上請求權之法律關係，請
      求被告就如附圖所示編號G 部分面積0.000017公頃之鐵皮
      頂及編號I部分面積0.000371 公頃之磚造鐵皮頂予以拆除
      ，並將土地返還原告，為有理由。
六、綜上所述，原告依據物上請求權之法律關係，請求被告應將
    如附圖所示編號G部分面積0.000017公頃之鐵皮頂及編號I部
    分面積0.000371公頃之磚造鐵皮頂拆除，將土地返還原告，
    為有理由。其餘之請求，則屬無理由，應予駁回。本件原告
    勝訴之部分，兩造均陳明願供擔保請求宣告假執行及免為假
    執行，均核無不合，爰各酌定相當之擔保金額併予准許之。
    至原告敗訴之部分，其假執行之聲請因失所附麗，應併予駁
    回。本件事證已臻明確，兩造其餘主張及攻擊防禦方法，核
    與判決結果無影響者，爰不一一論述，併此敘明。
七、訴訟費用負擔之依據：民事訴訟法第79條。
中　　華　　民　　國　　96　　年　　10　　月　　11　　日
                  臺灣宜蘭地方法院民事庭
                      法　官　林俊廷
正本與原本無異。
如不服本判決，須於判決送達後20日內提出上訴狀(須附繕本)。
中　　華　　民　　國　　96　　年　　10　　月　　11　　日
                      書記官　陳蒼仁
